ACORDAO-COMPLETO-2518095

ACÓRDÃO 2208/2022 ATA 14/2022 - SEGUNDA CÂMARA

VISTOS, relatados e discutidos estes autos de aposentadoria deferida pela Fundação Universidade de Brasília em favor de Rita de Cassi Pereira dos Santos;
ACORDAM os Ministros do Tribunal de Contas da União, reunidos em Sessão da 2ª Câmara, nos termos do art. 71, III e IX, da Constituição de 1988, dos arts. 1º, V, 39, II, e 45 da Lei n.º 8.443, de 1992, e dos arts. 260, § 1º, e 262, § 2º, do RITCU, ante as razões expostas pelo Relator, em:
9.1. assinalar a legalidade do ato inicial de aposentadoria em favor de Rita de Cassi Pereira dos Santos (à Peça 3 sob o n.º 48493/2020) , concedendo-lhe o respectivo registro, diante dos elementos de convicção até aqui obtidos pelo TCU;
9.2. determinar que, no prazo de 15 (quinze) dias contados da ciência desta deliberação, a Fundação Universidade de Brasília dê ciência desta deliberação à interessada indicada pelo item 9.1 deste Acórdão
9.3. enviar a cópia do presente Acórdão, com o Relatório e a Proposta de Deliberação, à Fundação Universidade de Brasília, para ciência; e
9.4. promover o arquivamento do presente processo, nos termos do art. 169, V, do RITCU.

Aposentadoria deferida pela Fundação Universidade de Brasília em favor de Rita de Cassi Pereira dos Santos.

Segunda Câmara

Fundação Universidade de Brasília.

3. Interessada: Rita de Cassi Pereira dos Santos (CPF XXX.417.761-XX).

13.1. Ministros presentes: Aroldo Cedraz (na Presidência) e Antonio Anastasia.
13.2. Ministro-Substituto convocado: Marcos Bemquerer Costa.
13.3. Ministro-Substituto presente: André Luís de Carvalho (Relator).

ANDRÉ DE CARVALHO

Trata-se de aposentadoria deferida pela Fundação Universidade de Brasília em favor de Rita de Cassi Pereira dos Santos.
2.	Após a análise final do feito, a Auditora Federal Cristina Monken Mascarenhas lançou o seu parecer conclusivo à Peça 5, com a anuência, por delegação de competência, do diretor da Sefip (Peça 6) , nos seguintes termos:
" (...) EXAME TÉCNICO
Procedimentos aplicados
3. Os procedimentos para exame, apreciação e registro de atos de pessoal encontram-se estabelecidos na Instrução Normativa TCU 78/2018 e na Resolução TCU 206/2007. Essas normas dispõem que os atos de pessoal disponibilizados por meio do e-Pessoal devem ser submetidos previamente a críticas automatizadas, com base em parâmetros predefinidos.
4. As críticas das informações cadastradas na etapa de coleta do ato foram elaboradas e validadas levando-se em conta as peculiaridades de cada ato. Os itens verificados nessa etapa são inerentes a dados cadastrais, fundamentos legais, mapa de tempo, ficha financeira, assim como eventuais ocorrências de acumulação. Trata-se de verificações abrangentes, minuciosas e precisas e sem a necessidade de ação humana e, portanto, menos suscetível a falhas. As críticas aplicadas estão discriminadas no sistema, no Menu e-Pessoal, opção 'Crítica', que podem ser acessadas mediante concessão de perfil específico a servidores do TCU responsáveis pela análise.
5.	Além das críticas automatizadas, há verificação humana adicional no caso de haver alertas do sistema ou informações não formatadas, como esclarecimentos do gestor ou do controle interno.
6. As críticas também consideram os registros do Sistema Integrado de Administração de Recursos Humanos (Siape) . O Siape disponibiliza informações atualizadas sobre as parcelas que integram os proventos, diferentemente, portanto, do e-Pessoal, que informa as parcelas no momento do registro do ato. 
7. Essa confrontação com o Siape fornece uma visão atual e verdadeira da situação, o que permite descaracterizar irregularidades e inconsistências que, embora constantes do e-Pessoal, já foram corrigidas.
8. As verificações detectadas no ato encontram-se discriminadas na aba de pendências do ato no sistema e-Pessoal, bem como no espelho do ato contemplado por esta instrução.
Exame das Constatações
9.	Ato: 48493/2020 - Inicial - Interessado: RITA DE CASSI PEREIRA DOS SANTOS - CPF: XXX.417.761-XX
9.1.	Parecer do Controle Interno: considerar o ato Legal.
9.2.	Constatações e análises: 
9.2.1.	Ato e-Pessoal em substituição a ato Sisac devolvido de acordo com comunicado da presidência do TCU. Data de encaminhamento do ato Sisac ao TCU: 09/12/2016
a.	Justificativa do Gestor de Pessoal: Não há. Verificação efetuada no âmbito do TCU.
b.	Análise do Controle Interno: Não há. Verificação efetuada no âmbito do TCU.
c.	Análise da Equipe Técnica: Legal
Ato em substituição a ato SISAC devolvido com entrada original no TCU na data de 9/12/2016.
9.2.2.	Houve o registro de pelo menos uma rubrica com 'Denominação para análise pelo TCU = Vantagem de caráter pessoal (82106 - VPNI ART.62-A LEI 8112/90 - AT (Vantagem de caráter pessoal - VPNI art. 62-A Lei 8.112/90) - R$ 53,58) .
a.	Justificativa do Gestor de Pessoal: Não há. Verificação efetuada no âmbito do TCU.
b.	Análise do Controle Interno: Não há. Verificação efetuada no âmbito do TCU.
c.	Análise da Equipe Técnica: Legal
A concessão da vantagem de quintos/décimos está em consonância com a jurisprudência deste Tribunal, exarada nos Acórdão 835/2012-TCU-Plenário e 1.915/2012-TCU-Plenário, ambos da relatoria do Ministro Augusto Nardes, e com os critérios das Leis 8.911/1994 e 9.624/1998 (os períodos anteriores a 8/4/1998 são suficientes para a incorporação da vantagem de quintos) .
9.2.3. Controle Interno informou que os dados apresentados na ficha financeira NÃO correspondem fielmente à estrutura remuneratória paga no mês da vigência do ato.
a.	Justificativa do Gestor de Pessoal: Não há. Verificação efetuada no âmbito do TCU.
b.	Análise do Controle Interno: Não há. Verificação efetuada no âmbito do TCU.
c.	Análise da Equipe Técnica: Ilegal
No que concerne ao pagamento de parcela judicial, não transitada em julgado, decorrente da URP, recentemente, ao analisar situação semelhante, este Tribunal se pronunciou, por meio do Acórdão 1880/2018-TCU-Segunda Câmara, relatado pelo Ministro Augusto Nardes, pela ilegalidade da inclusão da URP nos proventos de inativos da Fundação Universidade de Brasília e pela suspensão de seu pagamento, uma vez que a jurisprudência do STF vem se firmando nesse sentido, a exemplo da decisão proferida no âmbito do MS 25.678/STF.
No Acórdão 4542/2018-TCU-Primeira Câmara, o Ministro relator Benjamin Zymler, ao analisar pensão civil de ex-servidor da UnB contendo a URP, na qual se invocava o MS 28.819, entendeu que, em função do Mandado de Segurança Coletivo 25.678, já julgado pelo STF, o ato poderia ser considerado ilegal, com determinação de se ajustar a parcela.
De fato, é entendimento pacífico neste Tribunal que os pagamentos dos percentuais relativos a planos econômicos, como no caso em análise, não se incorporam indefinidamente aos proventos em decorrência de sua natureza de antecipação salarial, sendo devidos somente até a reposição das perdas salariais havidas até então, o que ocorre na primeira data-base seguinte àquela que serviu de referência ao julgado. Observe-se que é nesse sentido, também, o entendimento majoritário do STF acerca do assunto, a exemplo do decidido no âmbito do MS 25.678 (STF) .
Desse modo, conforme jurisprudência desta Corte de Contas, é ilegal o pagamento de URP sem a devida absorção por reajustes salariais subsequentes.
9.2.4.	Houve o registro de pelo menos uma rubrica com 'Denominação para análise pelo TCU = Decisão judicial (10288 - DECISAO JUDICIAL N TRAN JUG AT (Decisão judicial - Outros) - R$ 2.152,55) .
a.	Justificativa do Gestor de Pessoal: Não há. Verificação efetuada no âmbito do TCU.
b.	Análise do Controle Interno: Não há. Verificação efetuada no âmbito do TCU.
c.	Análise da Equipe Técnica: Ilegal
A interessada está amparada por decisão judicial não transitada em julgado, que assegura a manutenção do percentual de 26,05% da URP de fevereiro de 1989.
Entretanto, esta Corte de Contas já firmou entendimento a respeito do assunto. A jurisprudência predominante é de que a sentença que reconhece ao trabalhador ou servidor o direito a determinado percentual de acréscimo remuneratório deixa de ter eficácia a partir da superveniente incorporação definitiva do referido percentual nos seus ganhos.
O pagamento destacado de vantagem relativa a decisão judicial que concedeu reajuste relativo a perdas decorrentes de planos econômicos não deve extrapolar a data da revisão geral de remuneração da categoria (antiga data-base) seguinte àquela que serviu de referência ao julgado.
No caso de expressa determinação judicial de incorporação da vantagem, o pagamento deve ser feito na forma de vantagem pessoal nominalmente identificada (VPNI) , em valores fixos, e não percentuais, sujeita exclusivamente aos reajustes gerais do funcionalismo, subtraindo-se as sucessivas incorporações decorrentes de novas estruturas remuneratórias criadas por lei até a absorção integral dessa vantagem.
9.3.	O quadro resumo de ocorrências e, quando for o caso, o detalhamento da norma legal e da jurisprudência para as inconsistências acima elencadas encontra-se no anexo II dessa instrução. 
9.4.	Encaminhamento do ato: 
9.4.1.	Considerar ILEGAL e recusar registro do ato de Aposentadoria de RITA DE CASSI PEREIRA DOS SANTOS do quadro de pessoal do órgão/entidade Fundação Universidade de Brasília, com base nos arts. 71, inciso III, da Constituição Federal, 1º, inciso V, e 39, inciso II, da Lei 8.443/1992 e 260, § 1º, do Regimento Interno.
9.4.2.	Com fulcro no art. 262, caput, do Regimento Interno deste Tribunal, determinar ao órgão/entidade Fundação Universidade de Brasília que: 
a.	dê ciência, no prazo de quinze dias, contados da notificação, do inteiro teor desta deliberação ao interessado, alertando-o de que o efeito suspensivo proveniente da interposição de eventuais recursos junto ao TCU não o exime da devolução dos valores percebidos indevidamente, caso o recurso não seja provido.
b.	informe o teor do acórdão que vier a ser prolatado, encaminhando ao TCU, no prazo de trinta dias, comprovante da data de ciência pelo interessado, nos termos do art. 4º, § 3º, da Resolução TCU 170/2004.
c.	emita novo ato, livre da irregularidade ora apontada, em substituição ao ato de Aposentadoria de RITA DE CASSI PEREIRA DOS SANTOS, submetendo-o à nova apreciação por este Tribunal, na forma do artigo 260, caput, também do Regimento.
d.	dispense a devolução dos valores indevidamente recebidos de boa-fé até a data da ciência do órgão/entidade Fundação Universidade de Brasília, do acórdão que vier a ser proferido, com base no Enunciado 106 da Súmula da Jurisprudência do TCU.
e.	faça cessar todo e qualquer pagamento relativo ao ato impugnado de RITA DE CASSI PEREIRA DOS SANTOS, no prazo máximo de quinze dias, contados da ciência da decisão deste Tribunal, sob pena de ressarcimento das quantias pagas após essa data pelo responsável.
f.	que acompanhe os desdobramentos da Ação, e, caso venha a ser desconstituída a sentença ora favorável ao (à) interessado (a) , torne sem efeito seu ato de aposentadoria e recalcule os valores devidos.
9.4.3.	Determinar à Secretaria de Fiscalização de Pessoal que monitore o cumprimento da (s) medida (s) indicada (s) para o ato de Aposentadoria de RITA DE CASSI PEREIRA DOS SANTOS.
9.4.4.	Para o ato de Aposentadoria de RITA DE CASSI PEREIRA DOS SANTOS, considerando que o interessado obteve decisão judicial, ainda que não transitada em julgado, mantenha os pagamentos decorrentes do ato considerado ilegal.
CONCLUSÃO
10.	A abrangência e a profundidade das verificações levadas a efeito fundamentam convicção de que o ato 48493/2020 pode ser apreciado pela ilegalidade, em razão das irregularidades apontadas no item Exame das Constatações desta instrução, que representam afronta à legislação e à jurisprudência de referência.
11.	O aludido ato deu entrada neste Tribunal há menos de cinco anos, não sendo aplicável, portanto, o procedimento de contraditório e ampla defesa determinado pelo Acórdão 587/2011-TCU-Plenário.
PROPOSTA DE ENCAMINHAMENTO
12. Ante o exposto, com fundamento no art. 71, inciso III, da Constituição Federal, no art. 1º, inciso V, e art. 39, incisos I e II, da Lei 8.443/1992, no art. 260 do Regimento Interno do Tribunal de Contas da União, propõe-se: 
12.1. Considerar ILEGAL e recusar registro do ato de Aposentadoria de RITA DE CASSI PEREIRA DOS SANTOS do quadro de pessoal do órgão/entidade Fundação Universidade de Brasília, com base nos arts. 71, inciso III, da Constituição Federal, 1º, inciso V, e 39, inciso II, da Lei 8.443/1992 e 260, § 1º, do Regimento Interno.
12.2.	Com fulcro no art. 262, caput, do Regimento Interno deste Tribunal, determinar ao órgão/entidade Fundação Universidade de Brasília que: 
12.3. faça cessar todo e qualquer pagamento relativo ao ato impugnado de RITA DE CASSI PEREIRA DOS SANTOS, no prazo máximo de quinze dias, contados da ciência da decisão deste Tribunal, sob pena de ressarcimento das quantias pagas após essa data pelo responsável.
12.4. informe o teor do acórdão que vier a ser prolatado, encaminhando ao TCU, no prazo de trinta dias, comprovante da data de ciência pelo interessado, nos termos do art. 4º, § 3º, da Resolução TCU 170/2004.
12.5. emita novo ato, livre da irregularidade ora apontada, em substituição ao ato de Aposentadoria de RITA DE CASSI PEREIRA DOS SANTOS, submetendo-o à nova apreciação por este Tribunal, na forma do artigo 260, caput, também do Regimento.
12.6. dê ciência, no prazo de quinze dias, contados da notificação, do inteiro teor desta deliberação ao interessado, alertando-o de que o efeito suspensivo proveniente da interposição de eventuais recursos junto ao TCU não o exime da devolução dos valores percebidos indevidamente, caso o recurso não seja provido.
12.7. dispense a devolução dos valores indevidamente recebidos de boa-fé até a data da ciência do órgão/entidade Fundação Universidade de Brasília, do acórdão que vier a ser proferido, com base no Enunciado 106 da Súmula da Jurisprudência do TCU.
12.8. que acompanhe os desdobramentos da Ação, e, caso venha a ser desconstituída a sentença ora favorável ao (à) interessado (a) , torne sem efeito seu ato de aposentadoria e recalcule os valores devidos.
12.8.1.	Determinar à Secretaria de Fiscalização de Pessoal que monitore o cumprimento da (s) medida (s) indicada (s) para o ato de Aposentadoria de RITA DE CASSI PEREIRA DOS SANTOS.
12.8.2.	Para o ato de Aposentadoria de RITA DE CASSI PEREIRA DOS SANTOS, considerando que o interessado obteve decisão judicial, ainda que não transitada em julgado, mantenha os pagamentos decorrentes do ato considerado ilegal."
3.	Enfim, por intermédio da Exma. Sra. Procuradora-Geral Cristina Machado da Costa e Silva, o MPTCU divergiu da aludida proposta da unidade técnica, tendo consignado, para tanto, o seu parecer à Peça 8 nos seguintes termos: 
 	" (...) 2. Por intermédio dos pareceres uniformes acostados às peças n.ºs 5 e 6, a Secretaria de Fiscalização de Integridade de Atos e Pagamentos de Pessoal e de Benefícios Sociais - Sefip - entende ser irregular a inclusão do percentual de 26,05% (URP) nos proventos da aposentadoria de peça n.º 3, o qual deveria ter sido absorvido por melhorias posteriores aplicadas à estrutura remuneratória da interessada. Por tal razão, a unidade técnica defende a ilegalidade e negativa de registro da concessão em questão, além de propor a exclusão da rubrica ora impugnada dos proventos da ex-servidora.
3. Ressaltamos que a inativa Rita de Cassi Pereira dos Santos se aposentou compulsoriamente a partir de 27/12/2012, tendo os proventos calculados na forma do artigo 1.º da Lei n.º 10.887/2004, segundo o qual:
'Art. 1º No cálculo dos proventos de aposentadoria dos servidores titulares de cargo efetivo de qualquer dos Poderes da União, dos Estados, do Distrito Federal e dos Municípios, incluídas suas autarquias e fundações, previsto no § 3º do art. 40 da Constituição Federa l e no art. 2º da Emenda Constitucional nº 41, de 19 de dezembro de 2003, será considerada a média aritmética simples das maiores remunerações, utilizadas como base para as contribuições do servidor aos regimes de previdência a que esteve vinculado, correspondentes a 80% (oitenta por cento) de todo o período contributivo desde a competência julho de 1994 ou desde a do início da contribuição, se posterior àquela competência' (grifo nosso) .
4. Por sua vez, o § 1.º do artigo 4.º da mesma lei enumera as parcelas a serem excluídas da base de contribuição do servidor, num rol que atinge, atualmente, 27 gratificações, auxílios, diárias, cargos em comissão e indenizações que, na sua maioria, têm a natureza precária, por serem pagas em decorrência do local de trabalho, de algum fato funcional eventual ou por não serem passíveis de se carrear para os proventos de aposentadoria.
5.	O § 2.º do mesmo artigo 4.º autoriza, ainda, a inclusão de determinadas parcelas no cálculo da contribuição previdenciária, por ato de vontade do servidor ativo, tornando possível a inserção desses valores no cálculo da média das remunerações definida no já citado artigo 1.º da Lei n.º 10.887/2004.
6.	A Sefip aponta irregularidade na aposentadoria que ora se aprecia, ante a inclusão de uma parcela judicial no cálculo da média das remunerações da ex-servidora Rita de Cassi Pereira dos Santos, concernente ao percentual de 26,05%. Entretanto, à luz da Lei n.º 10.887/2004, não vislumbramos fundamento para que a administração pública possa extirpar tal vantagem da média calculada para a inativa sem lhe causar prejuízo, uma vez que a referida parcela, inserida na remuneração da então servidora ativa, foi automaticamente inserida na base de contribuição previdenciária da interessada, com o desconto mensal correspondente a 11% sobre a referida parcela.
7. Ao percorrermos as fichas financeiras da interessada até o mês de sua aposentadoria, ocorrida em 27/12/2012, a rubrica judicial impugnada pela unidade técnica sempre integrou a base de cálculo da contribuição previdenciária da ex-servidora (peça n.º 7) . Na folha de dezembro/2012, último mês de pagamento como servidora ativa, a rubrica Siape '98002 Cont. Plano Seguridade Social' teve o valor de R$ 1.145,72, o que corresponde a 11% sobre a base de cálculo de R$ 10.415,71, que inclui as seguintes rubricas: vencimento básico (R$ 3.721,95) + anuênios (R$ 186,09) + parcela judicial de 26,05% (R$ 2.152,55) + Quintos de função (R$ 53,58) + Retribuição por Titulação - RT (R$ 4.301,54) . Após a aposentadoria, a interessada passou a receber parcela única no valor de R$ 8.063,00, denominada 'Proventos EC Nº 41/2003', totalmente desvinculada da remuneração da ativa - fls. 16/17 da peça n.º 7.
8. Até o advento da Emenda Constitucional n.º 20/1998, a previdência dos servidores públicos não continha, em sua essência, o caráter contributivo como fator primordial à preservação do equilíbrio do sistema. A aposentadoria concedida ao servidor público estatutário, com paridade com os servidores da ativa, era um dos direitos que constavam do pacote de direitos e de obrigações a que estava sujeito o servidor vinculado à administração pública.
9.	A redação do caput do artigo 40 da Constituição passou por profunda reformulação a contar do advento da referida Emenda 20/1998 e passou a ser grafado da seguinte forma:
'Art. 40 - Aos servidores titulares de cargos efetivos da União, dos Estados, do Distrito Federal e dos Municípios, incluídas suas autarquias e fundações, é assegurado regime de previdência de caráter contributivo, observados critérios que preservem o equilíbrio financeiro e atuarial e o disposto neste artigo'.
10. Posteriormente, a Emenda n.º 41/2003 trouxe modificações mais abrangentes ao sistema previdenciário dos servidores públicos. Inicialmente, explicitou a importância do caráter solidário da previdência do servidor, ante a modificação da redação do caput do artigo 40 da Carta Política de 1.988.
11. No entanto, uma das mudanças mais profundas foi a extinção do regime de paridade dos proventos de aposentadorias e pensões com a remuneração dos servidores da ativa. Com o novo regime introduzido a partir da Emenda n.º 41/2003, os proventos de aposentadoria deixaram de corresponder à última remuneração do servidor na ativa e passaram a ser calculados com base no histórico de remunerações do servidor no cargo efetivo em que se der a aposentadoria, com a fórmula de cálculo e de atualização prevista na Lei n.º 10.887/2004. Por fim, ao benefício calculado por ocasião da aposentadoria, garantiu-se o reajustamento para preservar-lhe, em caráter permanente, o valor real, também na forma da Lei n.º 10.887/2004. As inovações em comento foram dispostas no caput do artigo 40 da Constituição, com a nova redação dada pela Emenda n.º 41/2003, além dos §§ 3.º, 8.º e 17.
12. Entretanto, como a Emenda Constitucional n.º 41/2003 introduziu a perda de paridade como a regra geral do sistema de previdência pública, garantiu-se a paridade como norma excepcional, às hipóteses previstas no artigo 6.º da mesma Emenda, bem como no artigo 3.º da Emenda n.º 47/2005 e na Emenda Constitucional n.º 70/2012.
13. Deixamos aqui de tratar das modificações inovações constitucionais inauguradas pela Emenda Constitucional n.º 103/2019, uma vez que a aposentadoria da ex-servidora em comento está regida pela Emenda Constitucional n.º 41/2003. Entretanto, as considerações que faremos sobre as remunerações de contribuição podem ser aplicadas às regras de aposentadoria atualmente em vigor.
14. Portanto, a partir da EC n.º 41/2003, o mesmo sistema previdenciário dos servidores públicos contempla duas espécies de benefícios, com características distintas: os que conservam a paridade com os servidores da ativa e aqueles calculados a partir da média das remunerações de contribuição.
15. Aos servidores que gozam da garantia da paridade, entendemos que é perfeitamente cabível a supressão posterior de parcela indevidamente inserida no benefício de aposentadoria ou de pensão, seja essa vantagem incluída no momento da concessão do benefício, seja ela paga em momento posterior à inativação do interessado. Isso porque os proventos com paridade continuam guardando o mesmo liame com a remuneração do servidor ativo.
16. Como exemplo hipotético, no caso concreto ora em análise, se a aposentadoria de peça n.º 3 gozasse da garantia de paridade com os servidores ativos, seria regular a determinação exarada pela Corte de Contas para a exclusão imediata da parcela judicial de 26,05% nos proventos da inativa pois, se ativa ela estivesse, o pagamento da referida vantagem também seria indevido. Nessa situação, o ato em análise estaria eivado de mácula e o órgão de recursos humanos deveria suprimir a rubrica impugnada e emitir novo ato para apreciação pelo Tribunal.
17. Entretanto, no regime de proventos sem paridade, a morte ou aposentadoria rompe o liame que o servidor tinha com os servidores da atividade, no que concerne à estrutura remuneratória. Em relação a outros aspectos, o vínculo se mantém como, por exemplo, a impossibilidade de acumulação de proventos e vencimentos, com exceção das hipóteses previstas no artigo 37, inciso XVI, da Carta Política de 1.988.
18. Os proventos do servidor que não está amparado pelo manto da paridade têm por base o histórico das remunerações de contribuição do interessado ao regime de previdência, conforme dispõe expressamente o § 3.º do artigo 40, com a redação atribuída pela EC n.º 41/2003, e não somente a última remuneração da atividade. Portanto, as contribuições previdenciárias vertidas a cada mês repercutem automaticamente no valor final do benefício que será concedido no futuro, quando o servidor perfizer as condições para se aposentar por uma ou mais regras de aposentadoria em vigor.
19. Dado esse panorama, compreendemos que a verificação da regularidade dos proventos calculados com base na média das remunerações deve tomar por base as disposições constantes da Lei n.º 10.887/2004. Ou seja, se determinada vantagem compôs a base de cálculo da contribuição previdenciária, se ela não consta do rol de exclusões previsto no artigo 4.º, § 1.º, do mesmo diploma legal e se não há irregularidade na construção da média aritmética das remunerações de contribuição, a qual deve observar o disposto no artigo 1.º, também da Lei n.º 10.887/2004, concluímos que seria indevida a determinação para expurgo da vantagem, a posteriori.
20. Isso porque, a partir do momento em que a administração promove a cobrança de contribuição previdenciária do servidor sobre determinada rubrica, este valor está indelevelmente vinculado ao histórico de remunerações de contribuição do interessado. Não olvidemos que o sistema previdenciário dos servidores, a partir da Emenda 20/1998, tem o caráter contributivo como marca indispensável para a regularidade do benefício. Para que haja uma correção, a menor, na base de remunerações de contribuição do servidor, surge também para o interessado o direito a reaver as contribuições previdenciárias incidentes sobre a parcela que se pretende deduzir.
21. Repisamos que, no regime de paridade, essa lógica não é a mesma, vez que os proventos da inatividade estão inerentemente ligados à remuneração dos servidores da ativa e, consequentemente, a melhoria concedida aos integrantes da atividade reflete-se nos proventos dos servidores inativos. O mesmo raciocínio se aplica a eventuais pagamentos indevidos.
22. Outro aspecto importante é que, se a prescrição prevista no artigo 54 da Lei n.º 9.784/1999 não é aplicável aos atos sujeitos a registro, por força da Súmula Vinculante STF n.º 3, o mesmo não se pode dizer em relação a mudanças na base histórica de remunerações de contribuição do servidor. Essa base, em nosso entender, está protegida pela prescrição legal de cinco anos, cujo marco inicial, em relação a atos de efeitos patrimoniais contínuos, contar-se-á da percepção do primeiro pagamento, conforme dispõe o § 1.º do mesmo artigo 54, já citado. Isso porque o ato de inclusão de determinada parcela na base contributiva do servidor é ato administrativo ocorrido enquanto o servidor estava ativo e que gera efeitos no mês em que se operou a dedução na remuneração do interessado.
23. Ao apreciar ato de aposentadoria que não contém a cláusula de paridade, a Corte de Contas está amparada pelo que dispõe a Súmula Vinculante n.º 3 do STF. No entanto, em nossa compreensão, eventual determinação de modificação da base de remunerações de contribuição, se cabível, deverá observar o prazo prescricional instituído pelo artigo 54 da Lei n.º 9.784/1999. Em relação aos atos que dispõem de paridade, a determinação corretiva não encontra tal limitação, uma vez que os proventos pagos na inatividade continuam vinculados ao controle de legalidade previsto para os servidores da ativa.
24. Portanto, no presente caso, entendemos que a inclusão da parcela judicial de 26,05% no histórico de remunerações de contribuição da inativa Rita de Cassi Pereira dos Santos se encontra de acordo com as disposições constantes da Lei n.º 10.887/2004 e, portanto, não há que se falar em irregularidade no benefício em questão.
25. É claro que não se está a descartar a possibilidade de revisão e correção de benefícios calculados pela média das remunerações quando houver erro nas informações relativas aos valores de contribuição. Mas, repisamos, no regime da não paridade, se uma rubrica compôs a base contributiva do servidor, ela deve ser considerada no cálculo dos proventos de aposentadoria, por força das disposições constitucionais inauguradas a partir da Emenda n.º 41/2003 e da Lei n.º 10.887/2004, observada ainda a prescrição constante do artigo 54 da Lei n.º 9.784/1999.
26. Portanto, entendemos que o ato de aposentadoria de peça n.º 3 está correto. O entendimento ora defendido pelo Parquet especializado foi inclusive acatado pelo nobre Ministro Raimundo Carreiro, ao proferir o Acórdão TCU n.º 11.068/2021 - 2.ª Câmara, o qual também tratou de parcela judicial inserida na média de remunerações de ex-servidora estatutária aposentada por regra sem paridade. Reproduzimos a ementa do referido julgado:
'SUMÁRIO: APOSENTADORIA. UNIVERSIDADE FEDERAL DO PARANÁ. RUBRICA NÃO CONSTANTE DO ROL DE VANTAGENS QUE DEVEM SER EXCLUÍDAS DA BASE DE CONTRIBUIÇÃO. CÔMPUTO NO CÁLCULO DOS PROVENTOS. ACOLHIMENTO DO PARECER DO MINISTÉRIO PÚBLICO. ARQUIVAMENTO'.
27. Por todo o exposto, com as vênias de estilo por divergir do encaminhamento oferecido pela Sefip às peças n.ºs 5 e 6, esta representante do Ministério Público de Contas propõe a legalidade e registro da concessão de aposentadoria de peça n.º 3, relativa à inativa Rita de Cassi Pereira dos Santos (CPF n.º XXX.417.761-XX) ."
É o Relatório.

não há.

Procuradora-Geral Cristina Machado da Costa e Silva.

APOSENTADORIA. PARCELA ASSEGURADA POR DECISÃO JUDICIAL NÃO TRANSITADA EM JULGADO COMO PONTUAL REPOSIÇÃO DE PERDAS PELOS PLANOS ECONÔMICOS. PARCELA COMPUTADA NA BASE DE CÁLCULO PARA O RECOLHIMENTO DAS CONTRIBUIÇÕES PREVIDENCIÁRIAS PARA, ASSIM, FIGURAR NO SUBSEQUENTE BENEFÍCIO PREVIDENCIÁRIO. ACOLHIMENTO DO PARECER DO MINISTÉRIO PÚBLICO. LEGALIDADE. REGISTRO. COMUNICAÇÕES.

APOSENTADORIA (APOS)

Secretaria de Fiscalização de Integridade de Atos e Pagamentos de Pessoal e de Benefícios Sociais (Sefip).

Trata-se de aposentadoria deferida pela Fundação Universidade de Brasília sob as seguintes condições:
	Peça
	Beneficiária
	Número de Controle
	Data de Nascimento
	Tipo de Ato e de Aposentadoria
	Vigência
	Enviado ao TCU

	3
	Rita de Cassi Pereira dos Santos
	48493/2020
	26/12/1942
	Inicial - Aposentadoria Compulsória
	27/12/2012
	4/11/2020

2.	Como visto, a referida aposentadoria seria compulsória com os proventos proporcionais calculados pela média das remunerações do correspondente cargo, nos termos do art. 40, § 1º, II, da Constituição de 1988, com a modificação pela EC n.º 41, de 2005, e do art. 1º da Lei n.º 10.887, de 2004.
3.	De toda sorte, após a análise final do feito, a Sefip pugnou pela ilegalidade do aludido ato diante da indevida percepção da parcela fixada como reposição das perdas pelos planos econômicos na URP em 26,05% ante a ausência da necessária absorção pelos subsequentes reajustes ou aumentos deferidos em prol da carreira da beneficiária em desacordo, assim, com a jurisprudência firmada pelo TCU a partir, por exemplo, do Acórdão 2161/2005-TCU-Plenário.
4	O MPTCU manifestou, todavia, a sua discordância em relação à aludida proposta da unidade técnica, tendo pugnado pela legalidade desse ato inicial de aposentadoria, ao avaliar que a referida parcela teria sido computada na base de cálculo para o recolhimento das contribuições previdenciárias em prol da aludida interessada, devendo resultar, então, no subsequente benefício previdenciário.
5.	O TCU pode incorporar o parecer do MPTCU a estas razões de decidir.
6.	Bem se sabe que, entre outras indevidas parcelas semelhantes, tenderia a ser também indevida a percepção da vantagem como "10288 - DECISAO JUDICIAL N TRAN JUG AT" para a pontual reposição das perdas em face dos planos econômicos, pois não teria sido absorvida, contudo, pelos subsequentes reajustes ou aumentos deferidos em prol da carreira da aludida beneficiária, tendendo a resultar, assim, no indevido bis in idem.
7.	A proposta da Sefip teria sido emitida, desse modo, em consonância, por exemplo, com os Acórdãos 213/2012 e 2.998/2013, da 2ª Câmara, o Acórdão 6739/2010-TCU-Primeira Câmara, e o Acórdão 1857/2003-TCU-Plenário, tendo, na prolação do referido Acórdão 213/2012-TCU-Segunda Câmara, o Ministro-Relator Augusto Nardes apresentado a sua manifestação no sentido de que: "os pagamentos dos percentuais relativos a planos econômicos, a exemplo da denominada URV (3,17%) , não se incorporam aos salários em caráter permanente, pois têm natureza de antecipação salarial, sendo devidos somente até a reposição das perdas salariais havidas no ano anterior, o que ocorre na primeira data-base posterior ao gatilho, conforme o Enunciado nº 322 do Tribunal Superior do Trabalho (TST) ".
8.	Ocorre, contudo, que o espelho do ato sob o n.º 48493/2020 revelaria que os proventos da beneficiária teriam sido calculados pela média aritmética simples das maiores remunerações utilizadas como base para as contribuições da então servidora, correspondendo a 80% de todo o período contributivo, nos termos do art. 1º da Lei n.º 10.887, de 2004, e a aludida parcela da URP estaria sob os efeitos da decisão liminar concedida pelo STF no MS 26.156, não podendo ser alvo de determinação para a imediata cessação dos inerentes pagamentos.
9.	Bem se vê, ainda, que, como apontado pelo Parquet especial, as fichas financeiras à Peça 7 teriam evidenciado que, até a aposentadoria da beneficiária em dezembro de 2012, a aludida parcela teria sido efetivamente computada na base de cálculo para o recolhimento das contribuições previdenciárias por força do art. 40, § 1º, II, da Constituição de 1988, com a modificação pela EC n.º 41, de 2005, e do art. 1º da Lei n.º 10.887, de 2004, não podendo ser, assim, tratada como vantagem a ser excluída da base do benefício decorrente dessa contribuição, nos termos do 4º, § 1º, dessa mesma lei, em sintonia com a jurisprudência fixada pelo TCU a partir, por exemplo, do Acórdão 11068/2021-TCU-Segunda Câmara.
10.	Por conseguinte, não restaria configurada a suposta ilegalidade no referido ato, pois, a despeito da suscitada ausência da absorção da parcela fixada como pontual reposição de perdas pelos planos econômicos, a referida parcela teria efetivamente integrado a base de cálculo para o recolhimento das contribuições previdenciárias em prol da interessada, não podendo ser excluída, então, do benefício decorrente dessas contribuições.
11.	Em face, portanto, dos elementos de convicção até aqui obtidos neste processo, o TCU pode assinalar a legalidade do aludido ato inicial de aposentadoria para lhe conceder o respectivo registro.
Ante o exposto, pugno pela prolação do Acórdão ora submetido a este Colegiado.
TCU, Sala das Sessões, em 10 de maio de 2022.
Ministro-Substituto ANDRÉ LUÍS DE CARVALHO 
Relator